# HASIL DAN PEMBAHASAN

## Gambaran Umum Data

Bagian ini menyajikan contoh penyajian tabel dan gambar yang dihitung **langsung dari
kode R** sehingga angka pada naskah selalu konsisten dengan hasil komputasi. Seluruh
gambar dirender dengan font yang sama dengan teks dokumen (Times New Roman) dan mendukung
simbol LaTeX.

## Contoh Penyajian Tabel

@tbl-miskin menyajikan jumlah dan persentase penduduk miskin menurut daerah. Seluruh
angka dihitung di dalam dokumen. Sesuai pedoman, judul tabel diletakkan **di atas**
tabel, setiap kolom diberi **nomor kolom** pada baris di bawah kepala tabel, dan
**sumber data dicantumkan bila data bersifat sekunder** (untuk data primer atau hasil
olahan sendiri, baris sumber dihapus).

```{r}
#| label: tbl-miskin
#| tbl-cap: "Jumlah dan persentase penduduk miskin menurut daerah"
dat <- data.frame(
  Daerah     = c("Perkotaan", "Perdesaan", "Total"),
  Jumlah     = c(1641.18, 2234.70, 3875.88),
  Persentase = c(7.00, 12.86, 9.50)
)

# Format angka mengikuti kaidah Indonesia (desimal ",", ribuan ".").
tampil <- data.frame(
  Daerah     = dat$Daerah,
  Jumlah     = formatC(dat$Jumlah, format = "f", digits = 2,
                       big.mark = ".", decimal.mark = ","),
  Persentase = formatC(dat$Persentase, format = "f", digits = 2,
                       decimal.mark = ",")
)

# Sisipkan baris NOMOR KOLOM (1), (2), (3) tepat di bawah kepala tabel
# sebagaimana dicontohkan pada pedoman (hlm. 39).
tampil <- rbind(c("(1)", "(2)", "(3)"), tampil)

knitr::kable(
  tampil,
  col.names = c("Daerah", "Jumlah (ribu orang)", "Persentase (%)"),
  align = "lrr",
  booktabs = TRUE
)
```

::: {.content-visible when-format="pdf"}
```{=latex}
\vspace{-0.5\baselineskip}
\noindent{\footnotesize Sumber: Badan Pusat Statistik Provinsi Jawa Timur (data ilustrasi)}
```
:::

Catatan penyajian tabel:

- **Ukuran huruf** di dalam tabel tidak boleh kurang dari 8 pt. Untuk tabel rapat,
  bungkus dengan `kableExtra::kable_styling(font_size = 8)` (jangan lebih kecil).
- **Tabel lebar** yang melampaui lebar halaman ditempatkan dalam orientasi
  *landscape* menggunakan lingkungan `landscape` (paket `pdflscape` telah dimuat),
  atau diperkecil dengan ukuran huruf minimal 8 pt.
- **Tabel lintas-halaman** memakai `longtable` (telah dimuat) agar judul kolom
  terulang di tiap halaman; tambahkan keterangan "Tabel X (lanjutan)" pada lanjutannya.

## Contoh Penyajian Gambar

@fig-bar menampilkan persentase penduduk miskin per daerah; perhatikan label sumbu yang
memuat simbol LaTeX dan ber-font Times serasi dengan teks.

```{r}
#| label: fig-bar
#| fig-cap: "Persentase penduduk miskin menurut daerah"
#| fig-width: 5
#| fig-height: 3.2
op <- par(mar = c(4, 4, 1, 1))
barplot(
  height = dat$Persentase,
  names.arg = dat$Daerah,
  ylab = "Persentase $(\\%)$",
  col = "grey70", border = NA, ylim = c(0, 15)
)
par(op)
```

::: {.content-visible when-format="pdf"}
```{=latex}
\vspace{-0.5\baselineskip}
\begin{center}{\footnotesize Sumber: diolah dari Tabel di atas (data ilustrasi)}\end{center}
```
:::

Berdasarkan @fig-bar, persentase kemiskinan di perdesaan hampir dua kali lipat
dibandingkan perkotaan. Pembahasan dapat dikaitkan kembali dengan @eq-f1 pada Bab 3.

## Contoh Kode sebagai Gambar

Potongan kode diperlakukan sebagai **gambar**: diberi judul "Gambar" dan dapat dirujuk
silang seperti gambar biasa. Lihat @fig-kode-regresi.

::: {#fig-kode-regresi}
```{.r .numberLines}
# Estimasi model regresi linear untuk PMT
model <- lm(pengeluaran ~ aset + pendidikan + jumlah_art, data = rt)
summary(model)
```

Kode penghitungan regresi linear
:::

Pola yang sama dapat dipakai untuk menyajikan potongan kode lain (mis. praproses data
atau penyetelan hiperparameter) sebagai gambar bernomor. Nomor baris (kelas
`.numberLines`) memudahkan penjelasan, mis. baris 1 memuat komentar dan baris 2
melakukan estimasi model.

## Contoh Chunk R dan Python

Template ini memakai mesin **knitr**. Chunk **R** dieksekusi secara langsung. Chunk
**Python** juga dapat dieksekusi pada dokumen yang sama melalui paket `reticulate`
(perlu instalasi Python; objek dapat dibagi antar-bahasa).

Contoh chunk R yang menghitung ringkasan sederhana:

```{r}
#| label: contoh-r
nilai <- c(70, 85, 90, 65, 78)
mean(nilai)
```

Contoh chunk Python (memerlukan `reticulate` dan instalasi Python). Jika Python belum
disiapkan, beri opsi `#| eval: false` agar dokumen tetap dapat dirender:

```{python}
#| label: contoh-python
#| eval: false
import numpy as np
nilai = np.array([70, 85, 90, 65, 78])
print(nilai.mean())
```

::: {.callout-note}
Untuk mengaktifkan Python: jalankan `install.packages("reticulate")` lalu arahkan ke
interpreter Python (mis. `reticulate::use_python(...)` atau Miniconda via
`reticulate::install_miniconda()`), kemudian hapus `#| eval: false`.
:::
