# HASIL DAN PEMBAHASAN

::: {.callout-tip title="Petunjuk Penulisan  -  Bab Hasil Dan Pembahasan" appearance="simple"}
Bab Hasil dan Pembahasan menyajikan temuan penelitian (tabel/gambar dihitung langsung
dari data) lalu membahasnya: makna, perbandingan dengan teori/penelitian terdahulu, dan
implikasinya. Hindari sekadar mendeskripsikan angka. **Hapus seluruh kotak "Petunjuk
Penulisan" pada naskah final.**
:::

## Gambaran Umum Data

::: {.callout-note title="Petunjuk: Gambaran Umum Data" appearance="simple"}
Deskripsikan data yang digunakan: sumber, jumlah observasi/variabel, dan statistik
ringkas. Dasari setiap angka dengan komputasi langsung dari kode agar konsisten.
:::

Bagian ini menyajikan contoh penyajian tabel dan gambar yang dihitung **langsung dari
kode R** sehingga angka pada naskah selalu konsisten dengan hasil komputasi. Seluruh
gambar dirender dengan font yang sama dengan teks dokumen (Times New Roman) dan mendukung
simbol LaTeX.

## Contoh Penyajian Tabel

Tabel \ref{tbl-miskin} menyajikan jumlah dan persentase penduduk miskin menurut daerah. Seluruh
angka dihitung di dalam dokumen. Sesuai pedoman, judul tabel diletakkan **di atas**
tabel, setiap kolom diberi **nomor kolom** pada baris di bawah kepala tabel, dan
**sumber data dicantumkan bila data bersifat sekunder** (untuk data primer atau hasil
olahan sendiri, baris sumber dihapus).

```{r}
#| label: tbl-miskin
#| tbl-cap: "Jumlah dan persentase penduduk miskin menurut daerah"
dat <- data.frame(
  Daerah     = c("Perkotaan", "Perdesaan", "Total"),
  Jumlah     = c(1641.18, 2234.70, 3875.88),
  Persentase = c(7.00, 12.86, 9.50)
)
# Format angka kaidah Indonesia (desimal ",", ribuan ".").
tampil <- data.frame(
  Daerah     = dat$Daerah,
  Jumlah     = formatC(dat$Jumlah, format = "f", digits = 2,
                       big.mark = ".", decimal.mark = ","),
  Persentase = formatC(dat$Persentase, format = "f", digits = 2,
                       decimal.mark = ",")
)
# Baris NOMOR KOLOM (1)(2)(3) di bawah kepala tabel (sesuai pedoman).
tampil <- rbind(c("(1)", "(2)", "(3)"), tampil)

tbl <- knitr::kable(
  tampil,
  format = if (knitr::is_latex_output()) "latex" else "pipe",
  longtable = FALSE,
  col.names = c("Daerah", "Jumlah (ribu orang)", "Persentase (%)"),
  align = c("l", "r", "r"),
  booktabs = FALSE, vline = "|", linesep = ""   # garis penuh (grid) sesuai pedoman
)
# Tambahkan garis tepi LUAR (kiri/kanan) agar grid penuh seperti contoh pedoman.
if (knitr::is_latex_output()) {
  tbl <- sub("\\{l\\|r\\|r\\}", "{|l|r|r|}", tbl)
  tbl <- gsub("\\\\\\\\(\\s*)$", "\\\\\\\\ \\\\hline", tbl, perl = TRUE)  # garis tiap baris
}
knitr::asis_output(tbl)
```

::: {.content-visible when-format="pdf"}
```{=latex}
\vspace{-0.5\baselineskip}
\noindent{\footnotesize Sumber: Badan Pusat Statistik Provinsi Jawa Timur (data ilustrasi)}
```
:::

Catatan penyajian tabel:

- **Posisi** tabel/gambar selalu **rata tengah** dan berjarak **±3 spasi** dari teks
  (sudah diatur otomatis pada `preamble.tex` melalui `\intextsep`/`\textfloatsep`).
- **Ukuran huruf** di dalam tabel tidak boleh kurang dari **8 pt**. Untuk tabel rapat,
  bungkus dengan `kableExtra::kable_styling(font_size = 8)` (jangan lebih kecil).
- **Tabel/gambar lebar** ditempatkan dalam orientasi *landscape* (lihat subbab "Contoh
  Gambar Melebar" dan "Contoh Tabel Panjang/Lebar"), atau diperkecil dengan huruf ≥ 8 pt.

### Contoh Tabel Panjang (Lintas-Halaman)

::: {.callout-note title="Petunjuk: tabel panjang lintas-halaman" appearance="simple"}
Bila tabel terlalu panjang untuk satu halaman, gunakan `longtable` melalui
`kableExtra`. Dengan opsi `repeat_header`, judul kolom **terulang otomatis** di setiap
halaman lanjutan dan keterangan **"(lanjutan)"** muncul otomatis  -  tanpa menuliskan
ulang judul tabel. Ukuran huruf diatur `font_size = 8` (batas minimum pedoman, jangan
kurang). Contoh pada @tbl-panjang.
:::

@tbl-panjang mencontohkan tabel panjang yang otomatis berlanjut ke halaman berikutnya
dengan judul kolom berulang dan keterangan "(lanjutan)".

```{r}
#| label: tbl-panjang
#| tbl-cap: "Contoh tabel panjang lintas-halaman (data ilustrasi)"
library(kableExtra)
set.seed(1)
panjang <- data.frame(
  No        = 1:40,
  Kabupaten = sprintf("Kabupaten %02d", 1:40),
  Jumlah    = formatC(round(runif(40, 50, 900), 1), format = "f", digits = 1,
                      big.mark = ".", decimal.mark = ","),
  Persen    = formatC(round(runif(40, 3, 18), 2), format = "f", digits = 2,
                      decimal.mark = ",")
)

kbl(
  panjang,
  format    = if (knitr::is_latex_output()) "latex" else "pipe",
  longtable = TRUE, booktabs = TRUE,
  col.names = c("No.", "Kabupaten/Kota", "Jumlah (ribu)", "Persentase (%)"),
  align     = "clrr"
) |>
  kable_styling(
    font_size           = 8,                       # huruf 8 pt (batas minimum pedoman)
    latex_options       = c("repeat_header"),
    repeat_header_text  = "(lanjutan)",
    repeat_header_method = "replace"
  )
```

## Contoh Penyajian Gambar

@fig-bar menampilkan persentase penduduk miskin per daerah; perhatikan label sumbu yang
memuat simbol LaTeX dan ber-font Times serasi dengan teks.

```{r}
#| label: fig-bar
#| fig-cap: "Persentase penduduk miskin menurut daerah"
#| fig-width: 5
#| fig-height: 3.2
op <- par(mar = c(4, 4, 1, 1))
barplot(
  height = dat$Persentase,
  names.arg = dat$Daerah,
  ylab = "Persentase $(\\%)$",
  col = "grey70", border = NA, ylim = c(0, 15)
)
par(op)
```

::: {.content-visible when-format="pdf"}
```{=latex}
\vspace{-0.5\baselineskip}
\begin{center}{\footnotesize Sumber: diolah dari Tabel di atas (data ilustrasi)}\end{center}
```
:::

Berdasarkan @fig-bar, persentase kemiskinan di perdesaan hampir dua kali lipat
dibandingkan perkotaan. Pembahasan dapat dikaitkan kembali dengan metrik $F_1$ yang
dirumuskan pada Bab 3.

## Contoh Gambar Melebar (Landscape)

::: {.callout-note title="Petunjuk: Gambar/tabel melebar (landscape)" appearance="simple"}
Untuk gambar atau tabel yang terlalu lebar untuk orientasi potret (mis. diagram alur
panjang, peta, atau tabel banyak kolom), putar 90° menjadi **landscape**. Tersedia dua
cara:

- **`sidewaysfigure`/`sidewaystable`** (paket *rotating*): memutar **isi beserta
  caption** 90° pada halaman potret. Pada cetak bolak-balik (*twoside*), arah putar
  **otomatis menyesuaikan**: di halaman ganjil (rekto) dan genap (verso) kepala gambar
  selalu menghadap **tepi luar**, sehingga pembaca memutar buku ke arah yang konsisten.
  Caption ikut berputar bersama gambar.
- **`landscape`** (paket *pdflscape*): memutar **halaman PDF** sehingga gambar enak
  dibaca di layar; nomor halaman tetap pada posisi potret.

Contoh di bawah memakai `sidewaysfigure`. Gambar dibuat lebar (rasio ~16:5) agar manfaat
orientasi landscape terlihat. Rujuk dengan `\ref{fig-landscape}`.
:::

Gambar \ref{fig-landscape} menyajikan contoh diagram melebar yang diputar 90°. Karena
dokumen ini dicetak bolak-balik, jalankan render lalu amati: pada halaman ganjil dan
genap, arah putaran gambar berbeda agar caption selalu berada di sisi luar buku.

```{r}
#| label: fig-landscape-build
#| echo: false
#| results: hide
# Buat plot lebar lalu SIMPAN ke berkas; gambar disisipkan via sidewaysfigure
# di blok LaTeX berikutnya. Lebar sengaja besar (rasio ~16:5).
ragam <- c("Sangat Rendah","Rendah","Menengah Bawah","Menengah",
           "Menengah Atas","Tinggi","Sangat Tinggi","Teratas")
nilai <- c(4.2, 7.8, 12.5, 18.3, 21.0, 16.4, 11.9, 7.9)
dir.create("figure", showWarnings = FALSE)
pdf("figure/landscape-contoh.pdf", width = 10, height = 3.1)
op <- par(mar = c(4, 4, 1, 1))
barplot(nilai, names.arg = ragam, col = "grey70", border = NA,
        ylab = "Persentase (%)", ylim = c(0, 25), las = 1)
par(op)
invisible(dev.off())
```

```{=latex}
\begin{sidewaysfigure}
\centering
\includegraphics[width=0.95\textheight]{figure/landscape-contoh.pdf}
\caption{Contoh gambar melebar (landscape) dengan orientasi yang menyesuaikan
halaman ganjil/genap}
\label{fig-landscape}
\end{sidewaysfigure}
```

## Contoh Kode sebagai Gambar

Potongan kode diperlakukan sebagai **gambar**: diberi judul "Gambar" dan dapat dirujuk
silang seperti gambar biasa. Lihat @fig-kode-regresi.

::: {#fig-kode-regresi}
```{.r .numberLines}
# Estimasi model regresi linear untuk PMT
model <- lm(pengeluaran ~ aset + pendidikan + jumlah_art, data = rt)
summary(model)
```

Kode penghitungan regresi linear
:::

Pola yang sama dapat dipakai untuk menyajikan potongan kode lain (mis. praproses data
atau penyetelan hiperparameter) sebagai gambar bernomor. Nomor baris (kelas
`.numberLines`) memudahkan penjelasan, mis. baris 1 memuat komentar dan baris 2
melakukan estimasi model.

## Contoh Chunk R dan Python

Template ini memakai mesin **knitr**. Chunk **R** dieksekusi secara langsung. Chunk
**Python** juga dapat dieksekusi pada dokumen yang sama melalui paket `reticulate`
(perlu instalasi Python; objek dapat dibagi antar-bahasa).

Contoh chunk R yang menghitung ringkasan sederhana:

```{r}
#| label: contoh-r
nilai <- c(70, 85, 90, 65, 78)
mean(nilai)
```

Contoh chunk Python (memerlukan `reticulate` dan instalasi Python). Agar dokumen tetap
dapat dirender tanpa Python, di bawah ini ditampilkan sebagai **kode statis**. Untuk
mengeksekusinya, ubah pembuka blok dari ```` ```python ```` menjadi ```` ```{python} ````
setelah Python siap:

```python
import numpy as np
nilai = np.array([70, 85, 90, 65, 78])
print(nilai.mean())
```

::: {.callout-note}
Untuk mengaktifkan Python: jalankan `install.packages("reticulate")` lalu arahkan ke
interpreter Python (mis. `reticulate::use_python(...)` atau Miniconda via
`reticulate::install_miniconda()`), kemudian ubah blok di atas menjadi chunk eksekusi
`{python}`.
:::
