# HASIL DAN PEMBAHASAN

::: {.callout-tip title="Petunjuk Penulisan  -  Bab Hasil Dan Pembahasan" appearance="simple"}
Bab Hasil dan Pembahasan menyajikan temuan penelitian (tabel/gambar dihitung langsung
dari data) lalu membahasnya: makna, perbandingan dengan teori/penelitian terdahulu, dan
implikasinya. Hindari sekadar mendeskripsikan angka. **Hapus seluruh kotak "Petunjuk
Penulisan" pada naskah final.**
:::

## Gambaran Umum Data

::: {.callout-note title="Petunjuk: Gambaran Umum Data" appearance="simple"}
Deskripsikan data yang digunakan: sumber, jumlah observasi/variabel, dan statistik
ringkas. Dasari setiap angka dengan komputasi langsung dari kode agar konsisten.
:::

Bagian ini menyajikan contoh penyajian tabel dan gambar yang dihitung **langsung dari
kode R** sehingga angka pada naskah selalu konsisten dengan hasil komputasi. Seluruh
gambar dirender dengan font yang sama dengan teks dokumen (Times New Roman) dan mendukung
simbol LaTeX.

## Contoh Penyajian Tabel

Tabel \ref{tab:miskin} menyajikan jumlah dan persentase penduduk miskin menurut daerah. Seluruh
angka dihitung di dalam dokumen. Sesuai pedoman, judul tabel diletakkan **di atas**
tabel, setiap kolom diberi **nomor kolom** pada baris di bawah kepala tabel, dan
**sumber data dicantumkan bila data bersifat sekunder** (untuk data primer atau hasil
olahan sendiri, baris sumber dihapus).

```{r}
#| label: bangun-tabel-miskin
#| echo: false
dat <- data.frame(
  Daerah     = c("Perkotaan", "Perdesaan", "Total"),
  Jumlah     = c(1641.18, 2234.70, 3875.88),
  Persentase = c(7.00, 12.86, 9.50)
)
# Format angka kaidah Indonesia (desimal ",", ribuan ".").
tampil <- data.frame(
  Daerah               = dat$Daerah,
  `Jumlah (ribu orang)` = formatC(dat$Jumlah, format = "f", digits = 2,
                                  big.mark = ".", decimal.mark = ","),
  `Persentase (%)`      = formatC(dat$Persentase, format = "f", digits = 2,
                                  decimal.mark = ","),
  check.names = FALSE, stringsAsFactors = FALSE
)
# Satu pemanggilan -> tabel patuh pedoman (grid, nomor kolom rata tengah,
# garis pemisah, judul di atas, sumber menyatu, non-float). Logika kepatuhan
# ada di paket, sehingga perbaikan format cukup lewat pembaruan paket.
skripsistis::tabel_skripsi(
  tampil,
  judul       = "Jumlah dan persentase penduduk miskin menurut daerah",
  label       = "tab:miskin",
  sumber      = "Badan Pusat Statistik Provinsi Jawa Timur (data ilustrasi)",
  garis_total = TRUE
)
```

Catatan penyajian tabel:

- Gunakan **`skripsistis::tabel_skripsi(df, judul, label, ...)`** untuk tabel biasa dan
  **`skripsistis::tabel_skripsi_panjang(...)`** untuk tabel lintas-halaman. Kedua fungsi
  sudah menerapkan kaidah pedoman (judul di atas, **grid**, baris **nomor kolom** rata
  tengah, **Sumber**/**Keterangan** menyatu, *non-float*). Karena logika ada di paket,
  perbaikan format cukup lewat **pembaruan paket** lalu render ulang  -  tanpa menyusun ulang.
- **Sumber** diisi lewat argumen `sumber=` (data sekunder). Untuk **data primer/olahan
  sendiri**, kosongkan (`sumber = NULL`, default) sehingga baris Sumber tidak muncul.
- **Lebar tabel** diatur lewat `lebar=` sebagai pecahan/persen dari lebar teks (margin),
  mis. `lebar = 0.8` atau `lebar = 80` membuat tabel selebar 80% margin (kolom dibuat
  sama lebar dan teks membungkus). Default `lebar = NULL` mengikuti lebar isi (alami).
- **Kerapatan baris** diatur lewat `regang_baris=` (default `1.15`). Pakai nilai lebih
  kecil (mis. `1.0`) untuk baris **agak rapat**, atau lebih besar (mis. `1.4`) untuk
  baris **agak longgar**. Berlaku pada tabel biasa maupun tabel panjang.
- **Jarak judul → tabel** sudah seragam (~1 spasi, sesuai pedoman) untuk semua tabel
  (biasa, panjang/lanjutan, dengan atau tanpa sumber)  -  diatur otomatis oleh fungsi.
- **Posisi** tabel selalu **rata tengah** dan berjarak **±3 spasi** dari teks, serta
  **ukuran huruf** isi tabel **≥ 8 pt**  -  diatur otomatis oleh fungsi tersebut dan
  `preamble.tex`. Hindari menyetel ukuran huruf di bawah 8 pt.
- **Tabel/gambar lebar** ditempatkan dalam orientasi *landscape* (lihat subbab "Contoh
  Gambar Melebar" dan "Contoh Tabel Panjang/Lebar").

### Contoh Tabel Panjang (Lintas-Halaman)

::: {.callout-note title="Petunjuk: tabel panjang lintas-halaman" appearance="simple"}
Bila tabel terlalu panjang untuk satu halaman, gunakan `longtable`. Judul kolom dan
baris **nomor kolom** **terulang otomatis** di setiap halaman lanjutan, disertai
keterangan **"Tabel N (lanjutan)"** di atasnya  -  tanpa menuliskan ulang judul tabel.
Bentuk tabel tetap **grid** (bergaris kolom) sesuai pedoman dan ukuran huruf di dalam
tabel **tidak kurang dari 8 pt**. Contoh pada Tabel \ref{tab:panjang}.
:::

Tabel \ref{tab:panjang} mencontohkan tabel panjang yang otomatis berlanjut ke halaman berikutnya
dengan judul kolom berulang dan keterangan "(lanjutan)".

```{r}
#| label: bangun-tabel-panjang
#| echo: false
set.seed(1)
panjang <- data.frame(
  `No.`           = 1:40,
  `Kabupaten/Kota` = sprintf("Kabupaten %02d", 1:40),
  `Jumlah (ribu)`  = formatC(round(runif(40, 50, 900), 1), format = "f", digits = 1,
                             big.mark = ".", decimal.mark = ","),
  `Persentase (%)` = formatC(round(runif(40, 3, 18), 2), format = "f", digits = 2,
                             decimal.mark = ","),
  check.names = FALSE, stringsAsFactors = FALSE
)
# Tabel panjang lintas-halaman: judul kolom + nomor kolom berulang, "(lanjutan)",
# grid, huruf >= 8 pt - semua ditangani fungsi paket.
skripsistis::tabel_skripsi_panjang(
  panjang,
  judul = "Contoh tabel panjang lintas-halaman (data ilustrasi)",
  label = "tab:panjang",
  align = c("r", "l", "r", "r")
)
```

## Contoh Penyajian Gambar

Gambar \ref{fig:bar} menampilkan persentase penduduk miskin per daerah; perhatikan
label sumbu ber-font Times serasi dengan teks.

```{r}
#| label: simpan-gambar-bar
#| echo: false
#| include: false
# Simpan plot ke berkas; gambar_skripsi() menyisipkannya non-float dengan judul
# "Gambar N." dan Sumber menyatu di bawahnya (sesuai pedoman).
dir.create("img", showWarnings = FALSE)
grDevices::png("img/contoh-bar.png", width = 1500, height = 980, res = 220)
op <- par(mar = c(4, 4, 1, 1))
barplot(
  height = dat$Persentase,
  names.arg = dat$Daerah,
  ylab = "Persentase (%)",
  col = "grey70", border = NA, ylim = c(0, 15)
)
par(op)
invisible(grDevices::dev.off())
```

```{r}
#| echo: false
skripsistis::gambar_skripsi(
  "img/contoh-bar.png",
  judul  = "Persentase penduduk miskin menurut daerah",
  label  = "fig:bar",
  sumber = "diolah dari Tabel di atas (data ilustrasi)",
  lebar  = "0.7\\linewidth"
)
```

Berdasarkan Gambar \ref{fig:bar}, persentase kemiskinan di perdesaan hampir dua kali lipat
dibandingkan perkotaan. Pembahasan dapat dikaitkan kembali dengan metrik $F_1$ yang
dirumuskan pada Bab 3.

## Contoh Gambar Melebar (Landscape)

::: {.callout-note title="Petunjuk: Gambar/tabel melebar (landscape)" appearance="simple"}
Untuk gambar atau tabel yang terlalu lebar untuk orientasi potret (mis. diagram alur
panjang, peta, atau tabel banyak kolom), putar 90° menjadi **landscape**. Tersedia dua
cara:

- **`sidewaysfigure`/`sidewaystable`** (paket *rotating*): memutar **isi beserta
  caption** 90° pada halaman potret. Pada cetak bolak-balik (*twoside*), arah putar
  **otomatis menyesuaikan**: di halaman ganjil (rekto) dan genap (verso) kepala gambar
  selalu menghadap **tepi luar**, sehingga pembaca memutar buku ke arah yang konsisten.
  Caption ikut berputar bersama gambar.
- **`landscape`** (paket *pdflscape*): memutar **halaman PDF** sehingga gambar enak
  dibaca di layar; nomor halaman tetap pada posisi potret.

Contoh di bawah memakai `sidewaysfigure`. Gambar dibuat lebar (rasio ~16:5) agar manfaat
orientasi landscape terlihat. Rujuk dengan `\ref{fig-landscape}`.
:::

Gambar \ref{fig-landscape} menyajikan contoh diagram melebar yang diputar 90°. Karena
dokumen ini dicetak bolak-balik, jalankan render lalu amati: pada halaman ganjil dan
genap, arah putaran gambar berbeda agar caption selalu berada di sisi luar buku.

```{r}
#| label: fig-landscape-build
#| echo: false
#| results: hide
# Buat plot lebar lalu SIMPAN ke berkas; gambar disisipkan via sidewaysfigure
# di blok LaTeX berikutnya. Lebar sengaja besar (rasio ~16:5).
ragam <- c("Sangat Rendah","Rendah","Menengah Bawah","Menengah",
           "Menengah Atas","Tinggi","Sangat Tinggi","Teratas")
nilai <- c(4.2, 7.8, 12.5, 18.3, 21.0, 16.4, 11.9, 7.9)
dir.create("figure", showWarnings = FALSE)
pdf("figure/landscape-contoh.pdf", width = 10, height = 3.1)
op <- par(mar = c(4, 4, 1, 1))
barplot(nilai, names.arg = ragam, col = "grey70", border = NA,
        ylab = "Persentase (%)", ylim = c(0, 25), las = 1)
par(op)
invisible(dev.off())
```

```{=latex}
\begin{sidewaysfigure}
\centering
\includegraphics[width=0.95\textheight]{figure/landscape-contoh.pdf}
\caption{Contoh gambar melebar (landscape) dengan orientasi yang menyesuaikan
halaman ganjil/genap}
\label{fig-landscape}
\end{sidewaysfigure}
```

## Contoh Kode sebagai Gambar

Potongan kode diperlakukan sebagai **gambar**: diberi judul "Gambar" dan dapat dirujuk
silang seperti gambar biasa. Lihat @fig-kode-regresi.

::: {#fig-kode-regresi}
```{.r .numberLines}
# Estimasi model regresi linear untuk PMT
model <- lm(pengeluaran ~ aset + pendidikan + jumlah_art, data = rt)
summary(model)
```

Kode penghitungan regresi linear
:::

Pola yang sama dapat dipakai untuk menyajikan potongan kode lain (mis. praproses data
atau penyetelan hiperparameter) sebagai gambar bernomor. Nomor baris (kelas
`.numberLines`) memudahkan penjelasan, mis. baris 1 memuat komentar dan baris 2
melakukan estimasi model.

## Contoh Chunk R dan Python

Template ini memakai mesin **knitr**. Chunk **R** dieksekusi secara langsung. Chunk
**Python** juga dapat dieksekusi pada dokumen yang sama melalui paket `reticulate`
(perlu instalasi Python; objek dapat dibagi antar-bahasa).

Contoh chunk R yang menghitung ringkasan sederhana:

```{r}
#| label: contoh-r
nilai <- c(70, 85, 90, 65, 78)
mean(nilai)
```

Contoh chunk Python (memerlukan `reticulate` dan instalasi Python). Agar dokumen tetap
dapat dirender tanpa Python, di bawah ini ditampilkan sebagai **kode statis**. Untuk
mengeksekusinya, ubah pembuka blok dari ```` ```python ```` menjadi ```` ```{python} ````
setelah Python siap:

```python
import numpy as np
nilai = np.array([70, 85, 90, 65, 78])
print(nilai.mean())
```

::: {.callout-note}
Untuk mengaktifkan Python: jalankan `install.packages("reticulate")` lalu arahkan ke
interpreter Python (mis. `reticulate::use_python(...)` atau Miniconda via
`reticulate::install_miniconda()`), kemudian ubah blok di atas menjadi chunk eksekusi
`{python}`.
:::
