---
title: "Panduan Lengkap Paket skripsistis"
author: "Tim skripsistis"
date: "`r format(Sys.Date())`"
output:
  rmarkdown::html_vignette:
    toc: true
    toc_depth: 3
vignette: >
  %\VignetteIndexEntry{Panduan Lengkap Paket skripsistis}
  %\VignetteEngine{knitr::rmarkdown}
  %\VignetteEncoding{UTF-8}
---

```{r, include = FALSE}
knitr::opts_chunk$set(
  collapse = TRUE,
  comment = "#>"
)
```

Paket **skripsistis** menyediakan kerangka (template) proyek
[Quarto](https://quarto.org/) untuk penyusunan skripsi yang **dikhususkan bagi
mahasiswa Program Studi D-IV Komputasi Statistik, Politeknik Statistika STIS**,
sesuai *Pedoman Skripsi KS Edisi Keenam (2025)*. Template ini **tidak ditujukan**
untuk program studi lain. Panduan ini membahas penggunaan paket secara menyeluruh:
mulai dari membuat proyek, mengisi metadata, menulis isi (kutipan, tabel, gambar,
persamaan, definisi/teorema, algoritma, dan kode-sebagai-gambar), hingga merender
ke PDF.

<div style="border-left:4px solid #d9534f;padding:0.5em 1em;background:#fdf3f2;">
**⚠️ Status: versi pengembangan (tidak resmi).** Paket ini masih dalam tahap
pengembangan dan **belum sepenuhnya mengikuti** panduan penulisan skripsi
Politeknik Statistika STIS. Format dan ketentuan yang dihasilkan dapat berubah
serta perlu diperiksa kembali terhadap pedoman resmi sebelum digunakan untuk
pengajuan; ini **bukan** templat resmi STIS. Versi stabil akan dirilis setelah
seluruh ketentuan sesuai dengan panduan.
</div>

# Prasyarat

Sebelum memakai paket ini, pastikan perangkat berikut tersedia:

- **R** beserta paket `knitr`, `rmarkdown`, dan `tikzDevice`;
- **Quarto** versi 1.4 atau lebih baru (<https://quarto.org/docs/get-started/>);
- distribusi **LaTeX dengan XeLaTeX** beserta paket `algorithm2e`. Cara termudah
  adalah memasang TinyTeX melalui Quarto:

```{r, eval = FALSE}
# di terminal
quarto install tinytex
```

Paket LaTeX yang belum ada (mis. `algorithm2e`, `lmodern`) akan dipasang otomatis
oleh Quarto/TinyTeX saat render pertama.

# Instalasi

```{r, eval = FALSE}
# dari berkas sumber (.tar.gz)
install.packages("skripsistis_0.2.1.tar.gz", repos = NULL, type = "source")

# atau dari GitHub
# remotes::install_github("madsyair/skripsistis")
```

# Membuat proyek skripsi

Fungsi utama paket ini adalah `buat_skripsi()`. Fungsi tersebut menyalin seluruh
kerangka proyek ke direktori baru dan mengisi metadata (judul, nama, NIM,
pembimbing, penguji, dan lain-lain) secara otomatis.

## Lewat menu RStudio

Selain dari konsol, template tersedia di RStudio melalui **File → New Project… →
New Directory → Skripsi Komputasi Statistik (Politeknik Statistika STIS)**. Dialog
menanyakan judul, nama, NIM, peminatan, dan pembimbing.

Perlu dicatat: dialog *File → New File → Quarto Document* di RStudio **tidak** dapat
memuat template dari paket R (hanya membuat satu `.qmd` kosong). Karena skripsi ini
berupa proyek multi-berkas, gunakan **Templat Proyek** di atas atau fungsi
`buat_skripsi()`.

## Peminatan dan kerangka bab

Argumen `peminatan` menentukan kerangka bab:

- **Sains Data** — Bab I Pendahuluan, II Tinjauan Pustaka, III Metode Penelitian,
  IV Hasil dan Pembahasan, V Kesimpulan dan Saran.
- **Sistem Informasi Statistik** — Bab I–III sama, lalu IV Analisis dan Perancangan,
  V Implementasi dan Evaluasi, VI Kesimpulan dan Saran.

Berkas bab yang tidak relevan dengan peminatan terpilih otomatis dihapus, dan daftar
`include` pada `index.qmd` disusun sesuai kerangka tersebut.

## Daftar argumen

| Argumen | Keterangan |
|---|---|
| `path` | Direktori tujuan proyek (akan dibuat). |
| `judul` | Judul skripsi (tanpa subjudul). |
| `subjudul` | Subjudul (opsional; `NULL` jika tidak ada). |
| `nama`, `nim` | Nama dan NIM mahasiswa. |
| `peminatan` | `"Sains Data"` atau `"Sistem Informasi Statistik"`. |
| `pembimbing`, `nip_pembimbing` | Nama dan NIP dosen pembimbing. |
| `penguji1`, `nip_penguji1` | Nama dan NIP Penguji I. |
| `penguji2`, `nip_penguji2` | Nama dan NIP Penguji II. |
| `ketua_prodi`, `nip_ketua_prodi` | Nama dan NIP Ketua Program Studi. |
| `tahun` | Tahun (default: tahun berjalan). |
| `overwrite` | `TRUE` untuk menimpa direktori yang sudah ada. |
| `render` | `TRUE` untuk langsung menjalankan `quarto render`. |

## Contoh

```{r, eval = FALSE}
library(skripsistis)

buat_skripsi(
  path        = "skripsi-saya",
  judul       = "Pemodelan Proxy Means Test Berbasis GPBoost di Provinsi Jawa Timur",
  nama        = "Nama Mahasiswa",
  nim         = "222212501",
  peminatan   = "Sains Data",
  ketua_prodi = "Nama Ketua Program Studi",
  pembimbing  = "Nama Pembimbing",
  render      = FALSE   # set TRUE untuk langsung membuat PDF
)
```

Cuplikan berikut menjalankan `buat_skripsi()` ke direktori sementara dan
menampilkan struktur proyek yang dihasilkan:

```{r}
library(skripsistis)
dir <- file.path(tempdir(), "contoh-skripsi")
suppressMessages(
  buat_skripsi(dir, judul = "Judul Contoh", nama = "Nama Mahasiswa",
               nim = "222212501", peminatan = "Sains Data", overwrite = TRUE)
)
# tampilkan berkas-berkas yang dibuat
cat(list.files(dir, recursive = TRUE), sep = "\n")
```

Penjelasan singkat tiap berkas:

- `_quarto.yml` — pusat konfigurasi (format PDF, gaya sitasi, bibliografi, awalan
  rujukan silang berbahasa Indonesia).
- `index.qmd` — Prakata, Abstrak, penyisipan Daftar Isi/Tabel/Gambar, pemanggilan
  tiap bab, Daftar Pustaka, dan Lampiran.
- `bab/` — berkas tiap bab (`bab1_pendahuluan.qmd` … `bab5_kesimpulan.qmd`,
  `lampiran.qmd`).
- `tex/preamble.tex` — pengaturan format (margin 4-3-3-3 cm, font Times, spasi
  1,5, judul bab, algoritma).
- `tex/00_frontmatter.tex` — halaman muka (sampul s.d. lembar hak cipta).
- `referensi.bib` — basis data referensi (BibTeX).
- `apa-stis-id.csl` — gaya sitasi APA 7 modifikasi bahasa Indonesia.
- `img/` — berisi `logo_stis.png` (logo bawaan sudah disertakan; boleh diganti).

# Merender ke PDF

Setelah proyek dibuat, render dengan salah satu cara berikut:

```{r, eval = FALSE}
# dari R
skripsistis::render_skripsi("skripsi-saya")

# atau langsung dari terminal
# quarto render skripsi-saya
```

Hasil PDF berada di subfolder `_output/`.

# Mengganti logo dan metadata

- **Logo**: `logo_stis.png` sudah disertakan di folder `img/` (boleh diganti). Jika tidak ada, halaman
  sampul tetap dirender dengan ruang logo dikosongkan.
- **Metadata**: nilai yang diisi lewat `buat_skripsi()` sudah tertanam pada
  `_quarto.yml` dan berkas `.tex`. Untuk mengubahnya kemudian, sunting langsung
  berkas-berkas tersebut.

# Menulis isi skripsi

## Kutipan dan daftar pustaka

Gaya sitasi mengikuti **APA edisi ke-7 dengan modifikasi bahasa Indonesia**
(penghubung "dan", tiga penulis atau lebih disingkat "dkk.", tanpa tahun "t.t.",
"ed. ke-2", "Penerj."). Tambahkan entri ke `referensi.bib`, lalu rujuk pada
naskah:

| Penulisan | Hasil |
|---|---|
| `[@kunci2025]` | (Nama dkk., 2025) |
| `@kunci2025` | Nama dkk. (2025) |
| `[@a2020; @b2021]` | (A dkk., 2020; B dkk., 2021) |

Daftar Pustaka tersusun otomatis, hanya memuat referensi yang dikutip, dan
terurut alfabetis.

## Tabel dengan sumber

Tabel dapat dihitung langsung dari kode R agar angka selalu konsisten:

````
```{r}
#| label: tbl-miskin
#| tbl-cap: "Jumlah dan Persentase Penduduk Miskin Menurut Daerah"
dat <- data.frame(Daerah = c("Perkotaan", "Perdesaan"),
                  Persentase = c(7.00, 12.86))
knitr::kable(dat, format.args = list(decimal.mark = ","))
```

::: {.content-visible when-format="pdf"}
\noindent\footnotesize Sumber: BPS (data ilustrasi)\normalsize
:::
````

Rujuk dengan `@tbl-miskin` (menghasilkan "Tabel 1").

## Gambar berfont Times dengan simbol LaTeX

Setelan global pada `index.qmd` mengaktifkan `dev = "tikz"` untuk seluruh gambar
saat output PDF, sehingga grafik R memakai font dokumen (Times New Roman) dan
dapat memuat simbol LaTeX pada label (perhatikan *double backslash* `\\` di dalam
string R):

````
```{r}
#| label: fig-kurva
#| fig-cap: "Contoh grafik berfont Times dengan simbol LaTeX"
x <- 1:10
plot(x, x^2, xlab = "Sumbu $\\alpha$", ylab = "$\\sigma^2$")
```
````

Rujuk dengan `@fig-kurva`. Untuk satu gambar yang tidak ingin memakai tikz,
tambahkan opsi chunk `#| dev: ragg_png`.

## Kode sebagai gambar

Potongan kode dapat diperlakukan sebagai **gambar** (judul "Gambar x." dan dapat
dirujuk silang seperti gambar, termasuk masuk Daftar Gambar). Bungkus blok kode
dalam div dengan id berawalan `#fig-`. Tambahkan kelas `.numberLines` agar setiap
baris bernomor sehingga mudah dijelaskan (mis. "baris 2 melakukan estimasi model"):

````
::: {#fig-kode-regresi}
```{.r .numberLines}
model <- lm(pengeluaran ~ aset + pendidikan, data = rt)
summary(model)
```

Kode penghitungan regresi linear
:::
````

Rujuk dengan `@fig-kode-regresi`.

## Persamaan

````
$$
F_1 = 2 \times \frac{\text{precision} \times \text{recall}}{\text{precision} + \text{recall}}
$$ {#eq-f1}
````

Rujuk dengan `@eq-f1` (menghasilkan "Persamaan 3.2").

## Definisi, teorema, dan bukti

Tersedia lingkungan matematika bernomor dan dapat dirujuk: Definisi (`#def-`),
Teorema (`#thm-`), Lema (`#lem-`), Akibat (`#cor-`), Proposisi (`#prp-`), Contoh
(`#exm-`), serta lingkungan Bukti (`.proof`).

````
::: {#def-pmt}
**(Proxy Means Test).** Misalkan $y_i$ menyatakan log pengeluaran per kapita ... .
:::

::: {#thm-takbias}
Penduga kuadrat terkecil $\hat{\boldsymbol{\beta}}$ bersifat takbias.
:::

::: {.proof}
Bukti mengikuti definisi. $\qed$
:::

Lihat @def-pmt dan @thm-takbias.
````

## Algoritma

Algoritma ditulis dengan `algorithm2e` (kata kunci telah dilokalkan ke bahasa
Indonesia: Masukan, Keluaran, untuk, selama, kembalikan) dan bernomor deret tunggal.

````
```{=latex}
\begin{algorithm}[H]
\caption{Estimasi PMT}\label{alg-pmt}
\KwIn{Data $\mathbf{X}$, target $y$}
\KwOut{Model $\hat{f}$}
\ForEach{kandidat $m$}{ Latih $m$\; }
\Return $\hat{f}$\;
\end{algorithm}
```
````

Rujuk dengan `Algoritme \ref{alg-pmt}`.

## Ringkasan rujukan silang

| Objek | Awalan id | Penulisan | Rujukan |
|---|---|---|---|
| Gambar | `fig-` | div/gambar | `@fig-xxx` |
| Tabel | `tbl-` | `#\| label: tbl-xxx` | `@tbl-xxx` |
| Persamaan | `eq-` | `$$ ... $$ {#eq-xxx}` | `@eq-xxx` |
| Definisi | `def-` | `::: {#def-xxx}` | `@def-xxx` |
| Teorema | `thm-` | `::: {#thm-xxx}` | `@thm-xxx` |
| Algoritma | `\label{alg-xxx}` | `algorithm2e` | `\ref{alg-xxx}` |

# Memakai gaya sitasi pada dokumen lain

Berkas CSL APA 7 modifikasi Indonesia dapat dipakai pada dokumen Quarto/R
Markdown lain. Lokasinya:

```{r}
skripsistis::path_csl()
```

Pada YAML dokumen lain, cukup tambahkan `csl: path/ke/apa-stis-id.csl` dan
`lang: id`.

# Pemecahan masalah

- **`quarto` tidak ditemukan** — pasang Quarto dan pastikan ada pada PATH.
- **`rmarkdown`/`knitr` tidak tersedia** — `install.packages(c("rmarkdown", "knitr"))`.
- **Gambar tikz gagal** — pastikan `tikzDevice` terpasang dan XeLaTeX tersedia;
  untuk satu gambar bermasalah, gunakan opsi chunk `#| dev: ragg_png`.
- **Paket LaTeX hilang (mis. `algorithm2e`)** — biarkan TinyTeX memasang otomatis,
  atau jalankan `quarto install tinytex`.

# Penutup

Dengan paket ini, seluruh laporan dapat dirender satu kali (`quarto render`) dan
mesin LaTeX di balik layar menyusunnya dengan format yang konsisten: halaman muka
STIS, penomoran Romawi/Arab, gaya sitasi APA 7 Indonesia, serta penyajian tabel,
gambar, persamaan, definisi/teorema, algoritma, dan kode-sebagai-gambar.
